臺灣臺中地方法院刑事判決　　　　　　　　100年度再字第1號
聲　請　人　臺灣臺中地方法院檢察署檢察官
被　　　告　黃永國
指定辯護人　本院公設辯護人　陳秋靜
上列被告因違反槍砲彈藥刀械管制條例案件，經檢察官提起公訴
（89年度偵字第4744號）、本院判決確定後，檢察官聲請再審，
經裁定予以准許，本院判決如下：
    主    文
黃永國犯非法寄藏爆裂物罪，處有期徒刑伍年肆月，併科罰金新
臺幣陸拾萬元，罰金如易服勞役，以罰金總額與陸個月之日數比
例折算。
    犯罪事實
一、黃永國明知爆裂物，為槍砲彈藥刀械管制條例所列管禁止持
    有、寄藏之物，未經主管機關許可，不得寄藏之，竟基於未
    經許可，寄藏爆裂物之犯意，於民國88年12月28日，在臺中
    地區某處，受綽號「小杰」之不詳姓名成年男子的委託，代
    為保管以直徑 6公分、高13公分之玻璃瓶為容器，內裝黑色
    火藥約100公克及報紙1團，瓶口以黑色膠帶封固，並外露 2
    條長約13公分之爆竹芯為引信之土製爆裂物 1個，並將之藏
    放在其使用之車號 OK-1478號自用小客車（該車為其不知情
    之姊姊黃彩芳所有）內，而未經許可，寄藏上開爆裂物。嗣
    因黃永國違反毒品危害防制條例案件，經臺灣臺中地方法院
    檢察署發布通緝，復於89年1月2日10時許，在臺中縣清水鎮
    （現改制為臺中市清水區○○○路70號空屋，因施用毒品為
    警查獲（業經另案執行強制戒治），警方並在黃永國駕駛之
    車號 OK-1478號自用小客車內，查獲黃永國未經許可，寄藏
    之上開爆裂物1個，因而查悉上情。
二、案經臺中縣警察局（現改制為臺中市政府警察局）清水分局
    報告臺灣臺中地方法院檢察署檢察官偵查起訴。
    理    由
一、證據能力部分：
（一）按被告以外之人於審判外之陳述，雖不符刑事訴訟法第15
      9條之1至之4等4條之規定，而經當事人於審判程序同意作
      為證據，法院審酌該言詞陳述或書面陳述作成時之情況，
      認為適當者，亦得為證據；當事人、代理人或辯護人於法
      院調查證據時，知有刑事訴訟法第158條第1項不得為證據
      之情形，而未於言詞辯論終結前聲明異議者，視為有前項
      之同意，同法第159條之5定有明文。本案所引用之供述證
      據，其性質屬於證人於審判外的陳述，而為傳聞證據，且
      查無符合刑事訴訟法第159條之1至之4等前4條之情形者，
      原雖無證據能力，然上開供述證據內容，業經本院審理時
      予以提示並告以要旨，且經檢察官、被告及辯護人表示意
      見。當事人及辯護人已知上述供述證據乃傳聞證據，且同
      意作為證據或均未於言詞辯論終結前，對該內容異議，依
      上開規定，已擬制其同意作為證據，本院審酌上開供述證
      據作成時，並無人情施壓或干擾，亦無不當取供之情形，
      認為以之作為本案之證據亦屬適當，而有證據能力。
（二）按被告以外之人於偵查中向檢察官所為之陳述，依刑事訴
      訟法第 159條之1第2項之規定，除顯有不可信之情況者，
      排除其得為證據外，原則上為有證據能力之傳聞證據；而
      被告以外之人，除共犯、被害人、告訴人、告發人、證人
      等外，尚包括另案被告。換言之，另案被告於檢察官偵查
      時既係以被告身分傳喚到庭為訊問時，其身分既非證人，
      即無「依法應具結」問題，縱未命其具結，而訊問內容若
      有關他案被告之犯罪事實，純屬檢察官調查證據職權之適
      法行使，當無違法可言。此以另案被告身分於偵查中向檢
      察官所為之陳述，與檢察官以證人身分傳訊並已依法令其
      具結者，同屬傳聞證據。此項傳聞證據證據能力之有無，
      應依刑事訴訟法第 159條之1第2項之規定為斷（最高法院
      98年度臺上字第 984、5675號判決意旨參照）。何松錡於
      檢察官偵查中，經檢察官以另案被告身分傳喚到庭時之陳
      述，依規定本無庸具結，是該陳述同屬被告以外之人於偵
      查中向檢察官所為之陳述，其既未曾提及檢察官在偵查時
      有不法取供之情形，被告及其辯護人在本院審理時並未主
      張詰問該證人，且未據其釋明上開供述有何顯不可信之情
      況，揆諸上開說明，上開偵查中之陳述，自具有證據能力
      。
（三）按被告以外之人於審判外向法官所為之陳述，得為證據，
      刑事訴訟法第 159條之1第1項定有明文。立法理由係認被
      告以外之人之陳述係在法官面前為之，因其任意陳述之信
      用性已受確定保障之情況下所為，自得作為證據。何松錡
      於本院90年度訴字第29號、90年度訴更字第17號、91年度
      訴字第 422號刑事案件，以被告身分向法官所為之陳述，
      及於本院89年度訴字第1074號刑事案件、臺灣高等法院臺
      中分院 92年度上訴字第494號刑事案件，以證人身分具結
      作證時，向法官所為之陳述，簡國興、吳崇瑋於本院90年
      度訴更字第17號刑事案件，以證人身分具結作證時，向法
      官所為之陳述，均係本案被告以外之人，於本案審判外向
      法官所為之陳述，揆諸上開規定，自有證據能力。至於其
      證明力，則詳如後述。
（四）除法律另有規定外，實施刑事訴訟程序之公務員因違背法
      定程序取得之證據，其有無證據能力之認定，應審酌人權
      保障及公共利益之均衡維護，刑事訴訟法第158之4定有明
      文。惟本案所引用之非供述證據，並無證據證明係實施刑
      事訴訟程序之公務員違背法定程序所取得，自應認均具有
      證據能力。
二、認定犯罪事實之證據及理由：
（一）上開犯罪事實，業據被告黃永國於警詢（詳89年度偵字第
      4744號偵查卷第16至17頁）、檢察官偵查時（詳89年度核
      退字第70號偵查卷第10至11頁）、本院再審訊問及審理時
      （詳本院再審卷第105至106、117至122頁）坦承不諱。而
      該爆裂物係因被告黃永國違反毒品危害防制條例案件，經
      臺灣臺中地方法院檢察署發布通緝，復於89年1月2日10時
      許，在臺中市○○區○○路70號空屋，因施用毒品為警查
      獲，警方並在其駕駛之車號 OK-1478號自用小客車內，查
      獲被告未經許可，寄藏之上開爆裂物 1個等情，有警方職
      務報告、警繪車內查獲爆裂物位置圖、搜索結果報告書在
      卷可稽（詳89年度偵字第4744號偵查卷第10、12、15頁）
      。扣案之爆裂物經送內政部警政署刑事警察局以水砲擊解
      方式鑑定結果，該枚爆裂物係以直徑 6公分及高13公分之
      玻璃瓶為容器，內裝黑色火藥約100公克及報紙1團，瓶口
      以黑色膠帶封固，並外露兩條長約13公分之爆竹芯為引信
      ，利用點火方式引爆，經水炮擊解，發生爆炸，玻璃碎片
      四射，認係具破壞性與殺傷力之土製爆裂物等情，亦有該
      局 89年1月17日刑偵五字第7079號爆炸（裂）物鑑驗處理
      通知書、擊解後土製爆裂物成份分析照片存卷可證（詳89
      年度核退字第70號偵查卷第24頁、89年度偵字第4744號偵
      查卷第26頁），堪認被告自白情節確與事實相符，足以採
      信。
（二）被告黃永國雖曾於本院89年度訴字第1074號被訴違反槍砲
      彈藥刀械管制條例案件審理時否認犯罪，辯稱該爆裂物並
      非其所有，係朋友何松錡於88年8、9月間，向其借用車號
      OK-1478號自用小客車後未為歸還，伊請家人於 88年11月
      間去何松錡處將車開回時，該爆裂物就放在該車上，伊是
      在被查獲前兩天才發現該爆裂物放在車上，伊本想還給何
      松錡，但因為找不到人，所以一直放在車上等語（詳本院
      89年度訴字第1074號刑事卷第26至30、39至40頁）；證人
      何松錡於該案審理時亦附和證稱：伊於 88年8月10日向被
      告借用車號 OK-1478號自用小客車，於同年月11日將該爆
      裂物放在該自用小客車上等語（詳本院89年度訴字第1074
      號刑事卷第41、62至53頁）。然被告於本院再審訊問時業
      已坦承其於89年間，因與何松錡於臺灣臺中戒治所（現改
      制為法務部矯正署臺中戒治所）同房，聊天中何松錡提到
      自己有槍砲彈藥刀械管制條例的案件還在審理中，伊即與
      何松錡商量，由何松錡為其頂罪，伊再給何松錡金錢等語
      （詳本院再審卷第105頁背面）；而何松錡於 89年度偵字
      第 19098號槍砲彈藥刀械管制條例案件檢察官偵查時，業
      已明確陳述伊是幫被告黃永國頂罪，伊在臺灣臺中戒治所
      與被告同房，被告知道伊的家庭環境，只有祖父母，沒有
      家累，被告要伊幫忙頂罪，條件是會代為照顧伊祖父母的
      生活起居，被告要伊出庭作證時說他的朋友叫作「小杰」
      ，車的顏色與車牌及土製炸彈的放置地點，在臺灣臺中戒
      治所房間、工廠就串證好了，後來伊怕加上土製炸彈部分
      ，伊將延緩出獄，會見不到祖父母，故事後又說實話，被
      告的姊姊及被告各曾寄給伊 1次錢等語（詳90年度他字第
      2663號偵查卷第20至21頁）；於本院90年度訴字第29號被
      訴違反槍砲彈藥刀械管制條例案件審理時，再次明確陳述
      上開爆裂物非伊所有，而係被告所有，因伊與被告於強制
      戒治時同房，而伊尚有槍砲彈藥刀械管制條例的案件，被
      告即叫伊頂替，且說會替伊照顧家人，但後來被告並沒有
      照顧伊的家人等語（詳該刑事卷第24頁）；於本院90年度
      訴更字第17號被訴違反槍砲彈藥刀械管制條例案件審理時
      ，亦詳細陳述該爆裂物是被告所有，89年1、2月時，伊與
      被告黃永國、吳崇瑋、簡國興等人同房，被告黃永國要伊
      幫忙頂罪，並說出去後會幫伊照顧伊的家人等語（詳該刑
      事卷第10頁）；於本院 91年度訴字第422號被訴偽證案件
      審理時坦承：「在89年 1月份，黃永國在戒治所牢房，跟
      我提起的，當時有簡國興、吳崇瑋、陳正文在場，他於平
      常我們相處的時候，在聊天當中，就知道我的家境困難，
      所以才教唆我幫他作偽證，而且以照顧我家人為代價，當
      天他提議以後，我馬上就答應了，那時黃永國都還沒有收
      到傳票，所以也都一直沒有出庭作證，在1月、2月，他有
      陸陸續續跟我說出庭的時候應該如何說，講了很多次，正
      確次數，我不記得，那時在戒治所。 6月要出庭時，那時
      候我在愛三工，並不在戒治所，當時 89年6月30日，要出
      來開庭時，黃永國是跟我銬在一起，在囚車上，還有在法
      院的拘留所，他都有跟我講出庭時應該要怎麼說，結果我
      就按照他的要求出庭作偽證。」等語（詳該刑事卷第27頁
      ）；於臺灣高等法院臺中分院 92年度上訴字第494號黃永
      國被訴偽證案件審理時亦具結證稱：「其實爆裂物也不是
      我的，我與被告在戒治所認識，才商量由被告照顧我祖父
      母，我作偽證說爆裂物是我的。」等語（詳該刑事卷第42
      頁）；核與證人簡國興於本院90年度訴更字第17號何松錡
      被訴違反槍砲彈藥刀械管制條例案件審理具結證稱：「黃
      永國說他有 1個土製炸彈，要被告（即何松錡）承認，還
      有另外 2個同房，被告（即何松錡）說好，聽過1、2次，
      他們同房過幾天，黃永國就要被告（即何松錡）幫他承擔
      ，其他同房的人也有聽到，黃永國只有找被告（即何松錡
      ），他們是否有談條件，我不知道，聽到是在晚上睡覺聽
      到的。」等語（詳該刑事卷第34頁）；證人吳崇瑋於同案
      審理時亦具結證稱：「我與被告（即何松錡）是朋友，我
      在裡面認識的，與黃永國是同房，我們都是在同一房，簡
      國興、陳正文都也是同房，黃永國是毒品、槍砲進來的，
      他們沒有特別好，我有聽到被告（即何松錡）與黃永國聊
      天，是進去才認識，我有聽到黃永國說槍砲要找人扛，何
      松錡好像有意願，是否有同意我不知道，我有聽到他們在
      說，黃永國說得很可憐，黃永國說槍砲是被人家栽贓的，
      扛案子有沒有代價，我不知道，後來我知道何松錡有扛，
      何松錡有開黃永國槍砲案的庭，我想何松錡有要幫黃永國
      扛。」等語（詳該刑事卷第84頁）相符。而被告黃永國曾
      於 89年1月11日至同年4月5日，在臺灣臺中戒治所執行強
      制戒治期間，與何松錡住於同一舍房，期間曾同舍房之人
      員尚有吳崇瑋、陳正文、簡國興等情，有該所 90年6月15
      日中戒戒字第2015號函暨曾與受戒治人何松錡、黃永國同
      舍房之人員名冊在卷可稽（詳本院90年度訴更字第17號刑
      事卷第15、16頁）；被告黃永國係於 89年1月2日至同年8
      月 5日，在臺灣臺中戒治所執行強制戒治；而證人何松錡
      係於 89年1月4日至同年5月16日在同址執行強制戒治，亦
      有臺灣臺中戒治所 89年7月21日中戒行字第2335號函、臺
      灣高等法院在監在押全國紀錄表（詳本院89年度訴字第10
      74號刑事卷第58頁、再審卷第 9、16頁）在卷可證，且黃
      永國及其姊姊黃彩芳曾分別於 89年8月15日及同年10月26
      日，至臺灣臺中監獄（現改制為法務部矯正署臺中監獄）
      ，各送款新臺幣（下同）8000元、6500元給何松錡等情，
      亦有臺灣臺中監獄受刑人保管款收款收據在卷可稽（詳本
      院90年度訴字第29號刑事卷第20、21頁），足認證人何松
      錡、簡國興、吳崇瑋並無虛構證詞構陷被告黃永國，而被
      告黃永國於本案再審時坦承當初是找何松錡頂罪等情，核
      與事實相符。
（三）綜上所述，本案事證明確，被告黃永國未經許可，寄藏爆
      裂物之犯行，洵堪認定。
三、論罪科刑及適用法律：
（一）論罪及適用法律部分：
      (一)論罪部分：
        核被告黃永國未經許可，寄藏爆裂物之行為，係犯槍砲
        彈藥刀械管制條例第7條第4項之未經許可，寄藏爆裂物
        罪。又寄藏與持有，均係將物置於自己實力支配之下，
        僅寄藏必先有他人之持有行為，而後始為之受寄代藏而
        已，故寄藏之受人委託代為保管，其保管之本身，亦屬
        持有。被告受綽號「小杰」之不詳姓名成年男子委託，
        保管寄藏該爆裂物，其保管本身的持有犯行，係受寄之
        當然結果，法律上自宜僅就「寄藏」行為為包括之評價
        ，不另就「持有」予以論罪。至於刑事訴訟法第 300條
        規定有罪之判決，得就起訴之犯罪事實變更檢察官所引
        應適用之法條，其所謂犯罪事實，係指單純一罪之單一
        事實及實質上一罪之「全部犯罪事實」而言，始有變更
        起訴法條之適用，亦即在不擴張及減縮原訴之原則下，
        法院得就有罪判決，於不妨害基本社會事實同一之範圍
        內，自由認定事實，變更檢察官所引應適用之法條而言
        ，二者不能混為一談（最高法院 87年度臺上字第766號
        、88年度臺上字第5591號、89年度臺上字第2390號判決
        意旨參照）。且持有、寄藏爆裂物係規定在同 1條項，
        故本院認定被告未經許可，寄藏爆裂物與公訴人起訴未
        經許可，持有爆裂物之罪名，雖屬有異，惟尚無變更起
        訴法條之必要，且公訴檢察官就此部分亦已有所更正，
        附此敘明。
      (二)適用法律部分：
        1.被告黃永國行為後，槍砲彈藥刀械管制條例第 7條於
          97年11月26日，經總統以華總一義第 00000000000號
          令修正公布，同年月 28日施行，修正後除增列第7條
          第 5項「意圖供自己或他人犯罪之用，以強盜、搶奪
          、竊盜或其他非法方法，持有依法執行公務之人所持
          有之第 1項所列槍砲、彈藥者，得加重其刑至二分之
          一。」，並將原第7條第5項「第1項至第3項之未遂犯
          罰之。」移列至第7條第6項外，就第7條第4項之犯罪
          構成要件及法定刑度均無變更，是本案就此部分，自
          無比較新舊法之問題，附此說明。
        2.被告黃永國行為後，刑法業於94年1月7日修正，同年
          2月2日公布，於  95年7月1日施行，其中新法修正第
          2條、第 33條之規定。按行為後法律有變更者，適用
          行為時之法律，但行為後之法律有利於行為人者，適
          用最有利於行為人之法律，現行刑法第2條第1項訂有
          明文。此條規定乃與刑法第 1條罪刑法定主義契合，
          而貫徹法律禁止溯及既往原則，係規範行為後法律變
          更所生新舊法律比較適用之準據法，是刑法第 2條本
          身雖經修正，但刑法第 2條既屬適用法律之準據法，
          本身尚無比較新舊法之問題，應一律適用裁判時之現
          行刑法第 2條規定，以決定適用之刑罰法律，先予辨
          明。經查，刑法第 33條第5款罰金刑的規定，於修正
          施行前之規定為：「罰金： 1元以上。」與修正後之
          規定為：「罰金：新臺幣 1千元以上，以百元計算之
          。」不同。比較新舊法結果，適用被告行為時之法律
          ，即修正施行前之刑法第 33條第5款規定，對被告並
          無不利之情形，自應適用修正施行前之刑法第33條第
          5款規定。
（二）科刑及適用法律部分：
      (一)科刑部分：
        1.爰審酌被告黃永國有毒品危害防制條例之刑事前案紀
          錄，有臺灣高等法院被告前案紀錄表在卷可稽，堪認
          其品行不佳，並斟酌被告未經許可，寄藏爆裂物，並
          將之藏放在平日駕駛之自用小客車內，不僅容易使該
          爆裂物因車內溫度變化，而處於容易爆炸的狀態，增
          加公共危險，且因被告駕駛該自用小客車四處移動，
          更係增加該爆裂物會在人群聚集之公共場所爆炸之風
          險，惡性非輕，被告寄藏該爆裂物之時間雖不長，無
          積極證據證明有持以另犯其他犯罪，且被告目前業已
          坦承犯行，然被告經檢察官提起公訴後，前經本院以
          89年度訴字第1074號刑事案件審理時，竟唆使何松錡
          出面頂罪，企圖規避刑事責任，且於該案因此而獲致
          無罪之判決，混淆司法審判之正確性，犯後態度難謂
          良好等一切情狀，量處如主文所示之刑，並就併科罰
          金部分，諭知易服勞役之折算標準，以示懲儆。
        2.扣案經擊解後之土製爆裂物，業因送鑑驗擊解而失去
          爆裂物之結構及性能，已無殺傷力，而非屬違禁物，
          且業經臺灣臺中地方法院檢察署於92年 9月10日執行
          銷燬完畢，已不復存在，有該署扣押物品清單、扣押
          物保管登記簿在卷可稽（詳本院再審卷第126、127頁
          ），本院爰不為沒收之諭知。
      (二)適用法律部分：
        被告黃永國行為後，刑法第42條於94年2月2日修正公布
        ，於95年7月1日施行，該條第2項原規定「易服勞役以1
        元以上3元以下折算1日。但勞役期限不得逾 6個月。」
        ，且修正刪除前罰金罰鍰提高標準條例第 2條規定，就
        其原定數額提高為100倍折算1日，則於修正前之易服勞
        役折算標準，最高應以銀元300元折算1日，經折算為新
        臺幣後，應以新臺幣 900元折算1日。而該第3項原規定
        「罰金總額折算逾6個月之日數者，以罰金總額與6個月
        之日數比例折算。」，則本案併科之罰金新臺幣60萬元
        ，若依上開規定，係以新臺幣 3333元折算1日，且勞役
        期限為6個月。修正後之刑法第42條第3項規定「易服勞
        役以新臺幣 1000元、2000元或3000元折算1日。但勞役
        期限不得逾1年。」，同條第5項前段規定「罰金總額折
        算逾1年之日數者，以罰金總額與1年之日數比例折算。
        」，是依修正後之規定，縱以新臺幣 3000元折算1日，
        其勞役期限亦長達 200日，顯比修正前之規定較不利於
        被告，是比較新舊法之結果，應依刑法第2條第1項前段
        ，適用修正前之刑法第42條第2項、第3項及修正刪除前
        罰金罰鍰提高標準條例第 2條之規定，定其易服勞役之
        折算標準。
據上論斷，應依刑事訴訟法第 436條、第299條第1項前段，槍砲
彈藥刀械管制條例第7條第4項，刑法第2條第1項前段、第11條前
段、（修正前）第33條第5款、（修正前）第42條第2項、第 3項
、（修正刪除前）罰金罰鍰提高標準條例第2條，判決如主文。
中    華    民    國   100    年    8     月    31    日
                  刑事第二庭  審判長法  官  鄭  永  玉
                                    法  官  潘  曉  玫
                                    法  官  陳  得  利
以上正本證明與原本無異。
如不服本判決應於收受判決後10日內向本院提出上訴書狀，並應
敘述具體理由；其未敘述上訴理由者，應於上訴期間屆滿後20日
內向本院補提理由書（均須按他造當事人之人數附繕本）「切勿
逕送上級法院」。
                                    書記官  王  嘉  麒
中    華    民    國   100    年    8     月    31    日
附錄本案論罪科刑法條全文：
槍砲彈藥刀械管制條例第7條
未經許可，製造、販賣或運輸火砲、肩射武器、機關槍、衝鋒槍
、卡柄槍、自動步槍、普通步槍、馬槍、手槍或各類砲彈、炸彈
、爆裂物者，處死刑、無期徒刑或 7年以上有期徒刑；處徒刑者
，併科新臺幣3000萬元以下罰金。
未經許可，轉讓、出租或出借前項所列槍砲、彈藥者，處無期徒
刑或5年以上有期徒刑，併科新臺幣1000萬元以下罰金。
意圖供自己或他人犯罪之用，而犯前二項之罪者，處死刑或無期
徒刑；處徒刑者，併科新臺幣5000萬元以下罰金。
未經許可，持有、寄藏或意圖販賣而陳列第 1項所列槍砲、彈藥
者，處5年以上有期徒刑，併科新臺幣1000萬元以下罰金。
意圖供自己或他人犯罪之用，以強盜、搶奪、竊盜或其他非法方
法，持有依法執行公務之人所持有之第1項所列槍砲、彈藥者，
得加重其刑至二分之一。
第1項至第3項之未遂犯罰之。